【裁判字號】    94,上訴,3708
【裁判日期】    950530
【裁判案由】    侵占等
【裁判全文】
臺灣高等法院刑事判決                94年度上訴字第3708號
上  訴  人  臺灣臺北地方法院檢察署檢察官
被      告  甲○○
上列上訴人因被告侵占等案件，不服臺灣臺北地方法院94年度訴
字第515號，中華民國94年10月4日第一審判決（起訴案號：臺灣
臺北地方法院檢察署93年度偵字第10441號），提起上訴，本院
判決如下：
    主  文
上訴駁回。
    理  由
一、公訴意旨略以：被告甲○○（原名為王清玉）為設於臺北市
    ○○○路236號2樓美兆生活事業股份有限公司（下稱美兆公
    司）之業務代表，因與美兆公司Ｆ卡商品持有人史嘉慧（已
    改名為乙○○）間存有金錢借貸關係，雖受史嘉慧之委託代
    辦美兆公司Ｆ卡商品分售手續，竟意圖為自己不法之所有，
    未請史嘉慧親自簽名於分割退費收據上，而分別於92年7月
    23日及同年8月5日在收據上偽簽立據人史嘉慧之名義，表明
    史嘉慧已收到美兆公司退費款項，並持該收據向美兆公司承
    辦人員辦理將史嘉慧所有之Ｆ卡分割成3張Ａ卡，將其中2張
    Ａ卡分售與唐秋鳳及謝雲龍，史嘉慧仍持有1張Ａ卡，分售
    後所產生之退費，甲○○以其信用卡辦理刷退，取得新臺幣
    （下同）6萬6千3百元後，自行抵付史嘉慧前欠款項而據為
    己有，並未告知史嘉慧。嗣因唐秋鳳、謝雲龍於同年8月5日
    申請退卡退費，美兆公司即將史嘉慧Ａ卡回復為Ｆ卡，並要
    求史嘉慧返還前開款項含手續費合計7萬元以便退還唐秋鳳
    及謝雲龍，經史嘉慧告知並未簽收退款始發覺上情，致美兆
    公司先行退費與唐秋鳳、謝雲龍，足生損害於美兆公司及史
    嘉慧，因認甲○○涉犯刑法第216條、第210條之行使偽造私
    文書罪及同法第336 條第2項之業務侵占罪嫌云云。
二、按犯罪事實應依證據認定之，無證據不得認定其犯罪事實，
    又不能證明被告犯罪者，應諭知無罪之判決，刑事訴訟法第
    154條第2項及第301條第1項分別定有明文。次按認定犯罪事
    實所憑之證據，雖不以直接證據為限，間接證據亦包括在內
    ；然而無論直接或間接證據，其為訴訟上之證明，須於通常
    一般之人均不致有所懷疑，而得確信其為真實之程度者，始
    得據為有罪之認定，倘其證明尚未達到此一程度，而有合理
    之懷疑存在時，事實審法院復已就其心證上理由予以闡述，
    敘明其如何無從為有罪之確信，因而為無罪之判決，尚不得
    任意指為違法，最高法院則著有76年臺上字第4986號判例要
    旨可參。
三、公訴人認甲○○涉犯行使偽造私文書及業務侵占罪嫌，係以
    收據2紙、退費簽帳單1紙、唐秋鳳及謝雲龍退費申請書各1
    紙、史嘉慧入會申請書1紙及美兆公司代理人丙○○指訴、
    證人史嘉慧、鄧仁浩證詞為論據。訊據甲○○固坦承其在分
    割史嘉慧所有之Ｆ卡之退費收據（下稱系爭退費收據）上簽
    署史嘉慧之姓名，而上開退費共6萬6千3百元亦係刷退至其
    信用卡等情，惟堅決否認有何行使偽造私文書及業務侵占之
    犯行，並辯稱：伊係取得史嘉慧之授權而代為處理分割Ｆ卡
    之事宜，並因辦理分割退費手續而在系爭退費收據上代史嘉
    慧簽名，史嘉慧於授權時並未表明處理任何事宜需先取得授
    權書，且因美兆公司於辦理分割退費時並不要求代辦人提出
    委託書，伊即未提出史嘉慧出具之委託書。此外，因史嘉慧
    辦理升級Ｆ卡之款項由伊代為支付，史嘉慧並未償還前開升
    級款項，伊自可收取史嘉慧因辦理Ｆ卡分割所得之退費等語
    。經查：
（一）、業務侵占部分：
    (1)、按侵占罪之成立，以擅自處分自己持有之他人所有物，
        或變易持有之意為所有之意，而逕為所有人之行為，為
        其構成要件，雖行為之外形各有不同，要必具有不法所
        有之意思，方與本罪構成之要件相符；又刑法上搶奪、
        強盜等罪所謂之「意圖不法所有」之意義，必行為人自
        知對於該項財物並無法律上正當權源，圖以巧取掠奪之
        手段，占為己有，始與同法第13條之故意條件相符，若
        行為人自信確有法律上正當所有之原因，縱其取物之際
        ，手段涉於不法，仍與搶奪、強盜等罪之意思要件不合
        ，最高法院著有19年上字第1052號、27年上字第1404號
        判例要旨可參。
    (2)、本件辦理Ｆ卡分割退費之事件，契約相對人為美兆公司
        與史嘉慧，負有退費義務之債務人為美兆公司，取得退
        費權利之債權人則為史嘉慧一節，由史嘉慧與美兆公司
        簽訂之美兆生活事業生活卡會員申請書可知，而觀諸系
        爭退費收據之記載，立據人為史嘉慧，代辦人為甲○○
        ，顯見甲○○係立於代理史嘉慧辦理上開退費手續之地
        位而代為自美兆公司處收得相關退費共6萬6千3百元，
        是本件甲○○取得上開退費係為史嘉慧而持有，而非代
        美兆公司辦理退費與史嘉慧之手續，從而，自應據甲○
        ○與史嘉慧間之關係以判斷甲○○取得上開退費是否構
        成業務侵占罪嫌，合先敘明。
    (3)、本件史嘉慧確曾向美兆公司辦理Ａ卡升級Ｆ卡手續，而
        升級Ｆ卡之款項係由甲○○代為墊付，史嘉慧並未將前
        開墊付款項返還甲○○，嗣後甲○○曾以史嘉慧代理人
        之名義向美兆公司辦理Ｆ卡分割退費手續，簽具系爭退
        費收據，並將退費6萬6千3百元刷退至甲○○之信用卡
        等情，業據甲○○於原審及本院審理中供述明確，核與
        證人史嘉慧於偵查中及原審證述情節相符，且有系爭退
        費收據在卷可參，自堪信為真實。揆諸前開規定及說明
        ，本件史嘉慧本即積欠甲○○辦理升級Ｆ卡之款項，則
        甲○○藉由代史嘉慧辦理分割上開Ｆ卡取得之退費款項
        以抵償史嘉慧所積欠之前開款項，實難認甲○○有何不
        法所有之意圖。
（二）、行使偽造私文書部分：
    (1)、按刑法上偽造文書罪之成立，以足生損害於公眾或他人
        為特別要件，所謂足生損害，固不以實已發生損害為必
        要，然亦必須有足以生損害之虞者，始足當之，若其僅
        具偽造之形式，而實質上並不足以生損害之虞者，尚難
        構成本罪，最高法院著有49年臺非字第18號判例要旨可
        參。
    (2)、證人史嘉慧於原審到庭證述：伊基於捧場之立場而買了
        美兆公司的Ａ卡，後來甲○○說Ａ卡可以升級變成Ｆ卡
        ，因為此部分涉及伊其他家人，伊即於詢問過家人後告
        訴甲○○說因家人意願而無法升級Ｆ卡，但是甲○○說
        該Ｆ卡可以分割賣給其他人且甲○○可以幫忙找人來買
        ，所以伊才說好，伊確實有辦理升級Ｆ卡的手續並在相
        關文件上簽名。伊對於Ａ卡如何升級及Ｆ卡如何分割之
        手續，完全不清楚，但伊曾經告訴甲○○要賣的話，需
        要伊出具之授權書才能辦理，系爭退費收據上之簽名均
        非伊所簽等語（見原審94年9月20日審判筆錄），告訴
        人代理人丙○○亦稱：我們有個人卡、家族卡，Ｆ卡是
        家族卡，Ｆ卡有18個人可以享有權利，如果家族沒有這
        麼多人，我們同意可以分割出去，而享有獎金，我們是
        多層次傳銷；持卡人授權之後，我們同意辦理分割的手
        續，被告甲○○辦理分割時，有說是經過持卡人授權，
        所以我們才讓她們辦理分割；我們公司規定14天內可以
        無條件退費，證人史嘉慧與被告的債權債務關係，是我
        們退費之後，公司才知道的；被告甲○○並非按照公司
        的規定，公司規定是需要持卡人的授權簽名，但是乙○
        ○並沒有親自簽名，所以被告甲○○是偽造文書；我們
        有再三向乙○○查證是否有授權給被告甲○○辦理分割
        ，而乙○○也強調沒有同意讓被告甲○○辦理分割。乙
        ○○本來持Ａ卡，後來升等為Ｆ卡，要加65,000元，是
        被告甲○○幫忙辦理的，我們為了方便就用信用卡刷退
        的方式退到被告甲○○的信用卡，發票我們也是用刷退
        刷進的方式等語（見本院95年5月16日審理筆錄）。
    (3)、顯見本件被告加入告訴人公司從事直營多次傳銷，為業
        績招攬證人乙○○為會員，並遊說其將持有之Ａ卡，升
        等為Ｆ卡，但依證人乙○○及被告之供詞，證人乙○○
        亦非係得已，故並未支付予被告65,000元，而證人史嘉
        慧辦理升級Ｆ卡之初本即有委託甲○○辦理分割該Ｆ卡
        後轉售他人之意，復參以唐秋鳳及謝雲龍所簽具美兆生
        活事業生活卡會員申請書，可知美兆公司本即允許辦理
        Ｆ卡分割轉售他人，且甲○○代史嘉慧簽具系爭退費收
        據，亦係為辦理分割史嘉慧所有之Ｆ卡以轉售唐秋鳳及
        謝雲龍，是本件甲○○於尋獲轉售之買受人即唐秋鳳及
        謝雲龍後，在系爭退費收據上簽署史嘉慧之名向美兆公
        司辦理Ｆ卡分割退費，縱未經證人史嘉慧授權，難認對
        於史嘉慧及美兆公司有何損害之虞。至於唐秋鳳、謝雲
        龍事後辦理退會請求退款部分，應如何處理退款，純屬
        美兆公司、史嘉慧、甲○○及唐秋鳳、謝雲龍間民事權
        利義務關係之問題，核與本案前開認定並無影響，併此
        敘明。
（三）、綜上各節，公訴人所提出之證據並無法證明甲○○有行
        使偽造私文書及業務侵占之犯行，此外，復查無其他積
        極證據，足資證明甲○○有公訴人所指之上開犯行，揆
        諸首揭規定及說明，本件既不能證明甲○○犯罪，即應
        為無罪判決之諭知，以免冤抑。
四、原審因為被告甲○○無罪之判決，洵無不當，檢察官上訴指
    摘原判決不當，非有理由，其上訴應予駁回。
據上論斷，應依刑事訴訟法第368條，判決如主文。
本案經檢察官邱美育到庭執行職務。
中    華    民    國    95    年    5     月    30    日
                  刑事第八庭審判長法  官  鄭文肅
                                  法  官  陳國文
                                  法  官  江國華
以上正本證明與原本無異。
偽造文書部分如不服本判決，應於收受送達後10日內向本院提出
上訴書狀，其未敘述上訴之理由者並得於提起上訴後10日內向本
院補提理由書（均須按他造當事人之人數附繕本）；餘不得上訴
。
                                  書記官  陳玉嬋
中    華    民    國    95    年    6     月    1     日


司法院資訊處製作；財團法人民間司法改革基金會備份。
